---
title: "Clase 03"
output: html_document
#date: '2026-09-28'
knit: (function(inputFile, encoding) {
  out_dir <- '../docs/apuntes2026';
  rmarkdown::render(inputFile,
                    encoding="UTF-8",
                    output_file=file.path(dirname(inputFile), out_dir, 'clase03.html'));
  knitr::purl("clase03.Rmd", documentation = 2L, output = "../docs/apuntes2026/clase03.R")  })
---

```{r klippy, echo=FALSE, include=TRUE}
#klippy::klippy('')
```

```
Tibles join, gráficos :
inner_join, left_join, right_join, full_join, semi_join, anti_join
ggplot, geom_point, facet_grid, geom_bar, stat_count, stat_summary
```

Una versión actualizada de este material en : [clase03](https://mar71n.github.io/rconr/apuntes2023/clase03.html)

***

```{r, echo=TRUE}
library(dplyr)
library(readr)
library(ggplot2)
```

***



<div style="background-color: #f2dede !important;">


- #### [Operaciones de conjuntos](https://dplyr.tidyverse.org/articles/two-table.html#set-operations)
    ```{r, echo=TRUE,  class.source='klippy'}
library(dplyr)
## Operaciones de conjuntos

# números pares <= 30
pares <- seq(0,30, by=2)
pares

# múltiplos de tres <= 30
tres <- seq(0, 30, by=3)
tres
```
##### *intersect*
    ```{r, echo=TRUE,  class.source='klippy'}

# numeros pares y múltiplos de tres
# la intersección de los dos vectores, pensados como conjuntos
intersect(pares, tres)
```
##### *union*
    ```{r, echo=TRUE,  class.source='klippy'}
# numeros pares ó múltiplos de tres
# la unión, sin repetir, de los dos vectores pensados como conjuntos
union(pares, tres)
```
##### *setdiff*
    ```{r, echo=TRUE,  class.source='klippy'}
# pares que no son múltiplo de tres
setdiff(pares, tres)

# múltiplos de tres que no son pares
setdiff(tres, pares)
```
***

</div>



<div style="background-color: #f2dede !important;">

- #### [Uniones de transformación](https://dplyr.tidyverse.org/reference/mutate-joins.html)
    ```{r, echo=TRUE,  class.source='klippy'}
### Uniones

x <- tribble(
  ~A, ~B, ~C,
  #--|--|---
  "a", "t", 1,
  "b", "u", 2,
  "c", "v", 3
)

x

y <- tribble( ~A, ~B, ~D, "a", "t", 3, "b", "u", 2, "d", "w", 1)

y

## Uniones de transformación
# Agregan columnas de y a x. Según haya coincidencias en las claves de unión.
```
- ##### *inner_join*
    ```{r, echo=TRUE,  class.source='klippy'}
# Solo las filas donde las claves coinciden
inner_join(x, y)
```
- ##### *left_join*
    ```{r, echo=TRUE,  class.source='klippy'}
# todas las filas de x
left_join(x, y)
```
- ##### *right_join*
    ```{r, echo=TRUE,  class.source='klippy'}
# todas las filas de y
right_join(x, y)
```
- ##### *full_join*
    ```{r, echo=TRUE,  class.source='klippy'}
# todas las observaciones que están en x o en y
full_join(x, y)
```
***

</div>



<div style="background-color: #f2dede !important;">

- #### [Uniones de filtro](https://dplyr.tidyverse.org/reference/filter-joins.html)
    ```{r, echo=TRUE,  class.source='klippy'}
## Uniones de filtro

x <- tribble( ~A, ~B, ~C, "a", "t", 1, "b", "u", 2, "c", "v", 3)

x

y <- tribble( ~A, ~B, ~D, "a", "t", 3, "b", "u", 2, "d", "w", 1)

y
```
 - ##### *semi_join*
    ```{r, echo=TRUE,  class.source='klippy'}
# todas las observaciones de x que tienen una pareja en y
# es un sub conjunto de x
semi_join(x, y)
# todas las observaciones de y que tienen una pareja en x
# es un sub conjunto de y
semi_join(y, x)
```
 - ##### *anti_join*
    ```{r, echo=TRUE,  class.source='klippy'}
# todas las observaciones de x que NO tienen una pareja en y
# es un sub conjunto de x
anti_join(x, y)
# todas las observaciones de y que NO tienen una pareja en x
# es un sub conjunto de y
anti_join(x, y)
```
***

</div>


***
***
***

<div style="background-color: #f2dede !important;">

### ggplot()
#### __Completando los gráficos__

##### [¿Qué es la gramática de los gráficos?](https://ggplot2-book.org/introduction.html#what-is-the-grammar-of-graphics)
##### Un gráfico esta compuesto por los **datos** que vamos a graficar.
##### Y por **mapping**: la definición de cómo las variables de esos datos son mostrados
##### __Hay 5 componentes de mapping__:
- ##### Layer : colección de elementos geométricos y estadísticas. 
  + ##### geom : puntos, líneas, polígonos
  + ##### stats : conteo, ajuste de un modelo lineal, etc 
- ##### Scales : Asigna los valores en el espacio de datos al espacio estético.
##### Incluye el color, relleno, tamaño. También leyendas y ejes
- ##### Coord : Sistema de coordenadas. Por lo general cartesianas, pero puede ser polares
##### proyecciones geográficas, etc
- ##### Facet : especifica cómo dividir y mostrar subconjuntos de datos
- ##### Theme : controla puntos más finos, tamaño de fuente, color de fondo  

##### [Uso básico](https://ggplot2-book.org/getting-started.html#basic-use)
##### __Tres componentes claves__:
- ##### data
- ##### aesthetic mappings
- ##### al menos un layer, creado con geom


</div>

#### [geom_text](https://ggplot2.tidyverse.org/reference/geom_text.html)
#### [labs](https://ggplot2.tidyverse.org/reference/labs.html)
```{r, echo=TRUE,  class.source='klippy'}
library(forcats)
eah2025_ind <- read_csv2("./datos/eah2025_bu_ampliada/eah2025_bu_ampliada_ind.txt")

pobxgrupoxcomuna <- eah2025_ind %>% arrange(edad) %>% mutate(rango = case_when( edad <= 9 ~ 'Hasta 9',
                                                           edad <= 19 ~ '10 - 19',
                                                           edad <= 29 ~ '20 - 29',
                                                           edad <= 39 ~ '30 - 39',
                                                           edad <= 49 ~ '40 - 49',
                                                           edad <= 59 ~ '50 - 59',
                                                           edad <= 69 ~ '60 - 69',
                                                           edad >= 70 ~ '70 y mas',)) %>%
  mutate(rango = as_factor(rango)) %>%
  mutate(comuna = as_factor(comuna)) %>%
  group_by(comuna) %>%
  count(rango, wt = fexp) %>% 
  mutate(tot = sum(n), porc = n / sum(n)) %>% arrange(comuna, rango)


ggplot(pobxgrupoxcomuna, aes(comuna, n, fill=rango)) + 
  geom_bar(stat="identity", position = "stack", colour = "grey") +
  geom_text(aes(label= round(n / 1000, 1)), vjust= -0.5, color="black", size=3, position = position_stack(vjust = 0.5)) +
  labs(
    x = "Comuna", 
    y = "Total por Grupo Etareo (en miles)", 
    fill = "Grupo",
    title = "Distribución de la población por grupos de edad según comuna.",
    subtitle = "Ciudad de Buenos Aires. Año 2025",
    caption = "Fuente: www.databuenosaires.gob.ar"
  )

# guardo el valor actual
actual <- options("scipen")
# indico que use notación fija a menos que sean mas de 10 digitos:
options(scipen=10)
ggplot(pobxgrupoxcomuna, aes(comuna, n, fill=rango)) + 
  geom_bar(stat="identity", position = "stack", colour = "grey") +
  geom_text(aes(label= round(n / 1000, 1)), vjust= -0.5, color="black", size=3, position = position_stack(vjust = 0.5)) +
  labs(
    x = "Comuna", 
    y = "Total por Grupo Etareo (en miles)", 
    fill = "Grupo",
    title = "Distribución de la población por grupos de edad según comuna.",
    subtitle = "Ciudad de Buenos Aires. Año 2025",
    caption = "Fuente: www.databuenosaires.gob.ar"
  )
# vuelvo a poner el valor anterior.
options(scipen=actual[[1]])

ggplot(pobxgrupoxcomuna, aes(comuna, porc, fill=rango)) + 
  geom_bar(stat="identity", position = "fill", colour = "grey") +
  geom_text(aes(label= round(porc*100, 1)), vjust= -0.5, color="black", size=3, position = position_fill(vjust = 0.5)) +
  labs(
    x = "Comuna", 
    y = "% Grupo de edad", 
    fill = "Comuna",
    title = "Distribución porcentual de la población por grupos de edad según comuna.",
    subtitle = "Ciudad de Buenos Aires. Año 2025",
    caption = "Fuente: www.databuenosaires.gob.ar"
  )
```


***
***
***

```{r, echo=TRUE,  class.source='klippy'}
library(dplyr)
library(readr)
library(lubridate)
library(ggplot2)
library(kableExtra)
```

<div style="background-color: #f2dede !important;">

### Fechas en todos los formatos...

#### [*lubridate*](https://lubridate.tidyverse.org/)

```{r, echo=TRUE,  class.source='klippy'}
dmy("28FEB2021")
dmy("28/02/2021")
dmy("29/02/2021")
dmy("29/02/2020")

dmy_hms("28FEB2021:15:15:20")
```

#### *date-time* , *date* , *time*
#### 
```{r, echo=TRUE,  class.source='klippy'}
now()

today()

as_date(dmy_hms("28FEB2021:15:15:20"))
```

</div>

<div style="background-color: #f2dede !important;">

### Grabar data frames
#### [familia **readr::write_\*()**](https://readr.tidyverse.org/reference/write_delim.html)
 - ##### Guarda un data frame en un archivo de texto donde las columnas son delimitadas por un caracter, por ejemplo "**,**" ó "**;**"
   ##### Las funciones **write_\*()** agregan mejoras a las del tipo *write.csv()*. En primer lugar son más rápidas.
   ##### **delim** = el delimitador
     - #####        en write_delim es " "
     - #####        en write_csv es ","
     - #####        en write_csv2 es ";"

   ##### **append** = Si es FALSE, sobre escribe cualquier archivo existente. Si es TRUE, agrega los registros al final.
   #####              En ambos casos, si el archivo no existe lo crea.

   ##### **col_names** = Si es FALSE no se agregan los nombres de columna en la primera fila, si es TRUE sí se agregan.
   ##### El valor tiene que ser lo contrario de lo que se pase en append.

   ##### **quote** = En que casos entrecomillar los valores.
     - #####             'needed' : solo si es necesario ( cuando el valor incluye comillas, el delimitador o saltos de linea)
     - #####             'all' : entrecomillar todas las columnas
     - #####             'none' : ninguno

   ##### **escape** = El tipo de escape a usar cuando hay comillas en los datos.
     - #####         'double' : ""
     - #####         'backslash' : \\
     - #####         'none' : ninguno

</div>

***

### Guardar gráficos
#### [**ggsave**](https://ggplot2.tidyverse.org/reference/ggsave.html)

### Rscript
```
>R.home() \bin\
C:\Program Files\R\R-4.2.1\bin\Rscript.exe
```

### Un script que descarga los datos y graba los gráficos

#### *crear_graficos.R* :
```
library(dplyr)
library(lubridate)
library(readr)
library(ggplot2)`
```





***
***
### Bibliografia:
#### [R para Ciencia de Datos - Cap 13 Datos relacionales](https://es.r4ds.hadley.nz/13-relational-data.html)
#### [R para Ciencia de Datos - Cap 28 Comunicar con gráficos](https://es.r4ds.hadley.nz/28-communicate-plots.html)
#### [Elegant Graphics for Data Analysis](https://ggplot2-book.org)

***

[clase03.R](clase03.R)

[cuadro02.R](cuadro02.R)

[crear-cuadro-02.R](crear-cuadro-02.R)

***