---
title: "Clase 03"
output: html_document
#date: '2022-05-30'
knit: (function(inputFile, encoding) {
  out_dir <- 'docs';
  rmarkdown::render(inputFile,
                    encoding="UTF-8",
                    output_file=file.path(dirname(inputFile), out_dir, 'clase03.html')) })
---

```{r klippy, echo=FALSE, include=TRUE}
klippy::klippy('')
```

```
Tibles join, gráficos :
inner_join, left_join, right_join, full_join, semi_join, anti_join
ggplot, geom_point, facet_grid, geom_bar, stat_count, stat_summary
```

Una versión actualizada de este material en : [clase03](https://mar71n.github.io/rconr/clase03.html)

***

```{r, echo=TRUE,  class.source='klippy'}
library(dplyr)
library(readr)
library(ggplot2)
library(sf)
```

***

### Datasets
#### Establecimientos Educativos
```{r, echo=TRUE,  class.source='klippy'}
# https://data.buenosaires.gob.ar/dataset/establecimientos-educativos
# establecimientos <- read_csv("https://cdn.buenosaires.gob.ar/datosabiertos/datasets/ministerio-de-educacion/establecimientos-educativos/establecimientos_educativos_WGS84.csv")
establecimientos <- read_csv("datos/establecimientos_educativos_WGS84.csv")

spec(establecimientos)

head(establecimientos)

names(establecimientos)

names(establecimientos) <- toupper(names(establecimientos))

establecimientos %>% distinct(BARRIO)

c(establecimientos %>% distinct(BARRIO))

n_distinct(establecimientos$BARRIO)
```

```{r, echo=TRUE,  class.source='klippy'}
# poblacion <- read_csv("https://cdn.buenosaires.gob.ar/datosabiertos/datasets/barrios/caba_pob_barrios_2010.csv")
poblacion <- read_csv("datos/caba_pob_barrios_2010.csv")

poblacion %>% count(BARRIO) %>% filter(n != 1)

poblacion %>% distinct(BARRIO)

n_distinct(poblacion$BARRIO)

c(poblacion %>% distinct(BARRIO))
```

#### dplyr::setdiff()
##### [Operaciones de conjuntos](https://dplyr.tidyverse.org/articles/two-table.html#set-operations)
```{r, echo=TRUE,  class.source='klippy'}
setdiff(establecimientos$BARRIO, poblacion$BARRIO)

setdiff(poblacion$BARRIO, establecimientos$BARRIO)
```

#### base::which()
```{r, echo=TRUE,  class.source='klippy'}
which(establecimientos[, "BARRIO"] == "MONTSERRAT")
which(poblacion[, "BARRIO"] == "MONSERRAT")

which(establecimientos[, "BARRIO"] == "SAN NIICOLAS")
which(poblacion[, "BARRIO"] == "SAN NICOLAS")
```

#### full_join()
##### [Uniones de transformación](https://dplyr.tidyverse.org/reference/mutate-joins.html)
```{r, echo=TRUE,  class.source='klippy'}
establecimientos %>% full_join(poblacion, by = "BARRIO") %>% 
  select(NOMBRE_ABR, BARRIO, POBLACION) %>% 
  filter(is.na(NOMBRE_ABR) | is.na(POBLACION) ) %>% 
  arrange(POBLACION)
```

#### anti_join()
#### [Uniones de filtro](https://dplyr.tidyverse.org/reference/filter-joins.html)
```{r, echo=TRUE,  class.source='klippy'}
establecimientos %>% anti_join(poblacion, by = "BARRIO") %>% select(NOMBRE_ABR, BARRIO)

poblacion %>% anti_join(establecimientos, by = "BARRIO")

```

### Editamos los valores erroneos
```{r, echo=TRUE,  class.source='klippy'}
establecimientos[which(establecimientos[, "BARRIO"] == "MONTSERRAT"),"BARRIO"] <- "MONSERRAT"
establecimientos[which(establecimientos[, "BARRIO"] == "SAN NIICOLAS"),"BARRIO"] <- "SAN NICOLAS"

```

***

### Agrupando por barrio, con población
#### *group_by()* , *left_join()*
##### [Uniones de transformación](https://dplyr.tidyverse.org/reference/mutate-joins.html)
```{r, echo=TRUE,  class.source='klippy'}
establecimientos %>% group_by(BARRIO) %>% 
  summarise(ESTABLECIMIENTOS = n()) %>% 
  left_join(poblacion) 
```

### Le agregamos una columna de establecimientos cada 1000 habitantes
```{r, echo=TRUE,  class.source='klippy'}
establecimientos %>% group_by(BARRIO) %>% summarise(ESTABLECIMIENTOS = n()) %>%
  left_join(poblacion) %>%
  mutate(CADA_1000 = (ESTABLECIMIENTOS * 1000) / POBLACION)
```


***
***

#### Un gráfico que ya hicimos, solo cambian los datos
##### Notemos que la sintaxis del gráfico es practicamente idéntica, lo que sí requirió trabajo es armar bien los datos.
```{r, echo=TRUE,  class.source='klippy'}
barrios2 <- st_read("datos/barrios.csv")

barrios3 <- establecimientos %>% group_by(BARRIO) %>% summarise(ESTABLECIMIENTOS = n()) %>%
  left_join(poblacion) %>%
  mutate(CADA_1000 = (ESTABLECIMIENTOS * 1000) / POBLACION)


ggplot(barrios2 %>% left_join(barrios3, by = c("barrio" = "BARRIO") )) + 
  geom_sf(aes(fill=CADA_1000))
```

***
***
***

### ggplot()
#### __Completando los gráficos__

##### [¿Qué es la gramática de los gráficos?](https://ggplot2-book.org/introduction.html#what-is-the-grammar-of-graphics)
##### Un gráfico esta compuesto por los **datos** que vamos a graficar.
##### Y por **mapping**: la definición de cómo las variables de esos datos son mostrados
##### __Hay 5 componentes de mapping__:
- ##### Layer : colección de elementos geométricos y estadísticas. 
  + ##### geom : puntos, líneas, polígonos
  + ##### stats : conteo, ajuste de un modelo lineal, etc 
- ##### Scales : Asigna los valores en el espacio de datos al espacio estético.
##### Incluye el color, relleno, tamaño. También leyendas y ejes
- ##### Coord : Sistema de coordenadas. Por lo general cartesianas, pero puede ser polares
##### proyecciones geográficas, etc
- ##### Facet : especifica cómo dividir y mostrar subconjuntos de datos
- ##### Theme : controla puntos más finos, tamaño de fuente, color de fondo  

##### [Uso básico](https://ggplot2-book.org/getting-started.html#basic-use)
##### __Tres componentes claves__:
- ##### data
- ##### aesthetic mappings
- ##### al menos un layer, creado con geom

```{r, echo=TRUE,  class.source='klippy'}
# https://data.buenosaires.gob.ar/dataset/plan-de-vacunacion-covid-19
# vacunas <- read_csv("https://cdn.buenosaires.gob.ar/datosabiertos/datasets/salud/plan-de-vacunacion-covid-19/dataset_total_vacunas.csv")
# download.file("https://cdn.buenosaires.gob.ar/datosabiertos/datasets/salud/plan-de-vacunacion-covid-19/dataset_total_vacunas.csv", "datos/dataset_total_vacunas.csv")
vacunas <- read_csv("datos/dataset_total_vacunas.csv")

names(vacunas)

data1 <- vacunas %>% 
  mutate(total = (DOSIS_1 + DOSIS_2 + DOSIS_3)) %>% 
  select(FECHA_ADMINISTRACION, GENERO, GRUPO_ETARIO, total) %>%
  group_by(GRUPO_ETARIO) %>% 
  summarise(TGRUPO = sum(total, na.rm=TRUE))

data1

data2 <- vacunas %>% 
  mutate(total = (DOSIS_1 + DOSIS_2 + DOSIS_3)) %>% 
  select(FECHA_ADMINISTRACION, GENERO, GRUPO_ETARIO, total) %>%
  group_by(GRUPO_ETARIO, GENERO) %>% 
  summarise(TGG = sum(total, na.rm=TRUE)) %>%
  left_join(data1, by = "GRUPO_ETARIO") %>%
  mutate(PPGG = round(TGG / TGRUPO * 100, 2))

data2
```
#### [geom_text](https://ggplot2.tidyverse.org/reference/geom_text.html)
#### [labs](https://ggplot2.tidyverse.org/reference/labs.html)
```{r, echo=TRUE,  class.source='klippy'}
ggplot(data2, aes(GRUPO_ETARIO, TGG, fill=GENERO)) + 
  geom_bar(stat="identity", position = "stack", colour = "grey") +
  geom_text(aes(label= TGG), vjust= -0.5, color="black", size=3, position = position_stack(vjust = 0.5)) +
  labs(
    x = "Grupo Etario", 
    y = "Total por Género", 
    fill = "Género",
    title = "Vacunados por Grupo Etario",
    subtitle = "Por Género",
    caption = "Fuente: www.databuenosaires.gob.ar"
  )


ggplot(data2, aes(GRUPO_ETARIO, TGG, fill=GENERO)) + 
  geom_bar(stat="identity", position = "fill", colour = "grey") +
  geom_text(aes(label= round(PPGG, 2)), vjust= -0.5, color="black", size=3, position = position_fill(vjust = 0.5)) +
  labs(
    x = "Grupo Etario", 
    y = "% por Género", 
    fill = "Género",
    title = "Vacunados por Grupo Etario",
    subtitle = "Porciento del Genero",
    caption = "Fuente: www.databuenosaires.gob.ar"
  )

```

***
***

### Compartiendo los datos al pedir ayuda, responder o mostrar comportamientos:
```{r, echo=TRUE, eval=FALSE, class.source='klippy'}
dput(data2)
```
#### Compartimos esta salida
```{r, echo=TRUE, eval=FALSE, class.source='klippy'}
structure(list(GRUPO_ETARIO = c("30 o menos", "30 o menos", "30 o menos", 
"31 a 40", "31 a 40", "31 a 40", "41 a 50", "41 a 50", "41 a 50", 
"51 a 60", "51 a 60", "61 a 70", "61 a 70", "61 a 70", "71 a 80", 
"71 a 80", "81 a 90", "81 a 90", "91 o mas", "91 o mas"), GENERO = c("F", 
"M", "N", "F", "M", "N", "F", "M", "N", "F", "M", "F", "M", "N", 
"F", "M", "F", "M", "F", "M"), TGG = c(1210000, 1157366, 20, 
683382, 630074, 9, 660293, 593204, 1, 524800, 450708, 449852, 
347727, 1, 385841, 248420, 218723, 105779, 53467, 15660), TGRUPO = c(2367386, 
2367386, 2367386, 1313465, 1313465, 1313465, 1253498, 1253498, 
1253498, 975508, 975508, 797580, 797580, 797580, 634261, 634261, 
324502, 324502, 69127, 69127), PPGG = c(51.11, 48.89, 0, 52.03, 
47.97, 0, 52.68, 47.32, 0, 53.8, 46.2, 56.4, 43.6, 0, 60.83, 
39.17, 67.4, 32.6, 77.35, 22.65)), class = c("grouped_df", "tbl_df", 
"tbl", "data.frame"), row.names = c(NA, -20L), groups = structure(list(
    GRUPO_ETARIO = c("30 o menos", "31 a 40", "41 a 50", "51 a 60", 
    "61 a 70", "71 a 80", "81 a 90", "91 o mas"), .rows = structure(list(
        1:3, 4:6, 7:9, 10:11, 12:14, 15:16, 17:18, 19:20), ptype = integer(0), class = c("vctrs_list_of", 
    "vctrs_vctr", "list"))), class = c("tbl_df", "tbl", "data.frame"
), row.names = c(NA, -8L), .drop = TRUE))
```

#### Por lo general asignandolo a una variable
```{r, echo=TRUE,  class.source='klippy'}
datos <- structure(list(GRUPO_ETARIO = c("30 o menos", "30 o menos", "30 o menos", 
"31 a 40", "31 a 40", "31 a 40", "41 a 50", "41 a 50", "41 a 50", 
"51 a 60", "51 a 60", "61 a 70", "61 a 70", "61 a 70", "71 a 80", 
"71 a 80", "81 a 90", "81 a 90", "91 o mas", "91 o mas"), GENERO = c("F", 
"M", "N", "F", "M", "N", "F", "M", "N", "F", "M", "F", "M", "N", 
"F", "M", "F", "M", "F", "M"), TGG = c(1210000, 1157366, 20, 
683382, 630074, 9, 660293, 593204, 1, 524800, 450708, 449852, 
347727, 1, 385841, 248420, 218723, 105779, 53467, 15660), TGRUPO = c(2367386, 
2367386, 2367386, 1313465, 1313465, 1313465, 1253498, 1253498, 
1253498, 975508, 975508, 797580, 797580, 797580, 634261, 634261, 
324502, 324502, 69127, 69127), PPGG = c(51.11, 48.89, 0, 52.03, 
47.97, 0, 52.68, 47.32, 0, 53.8, 46.2, 56.4, 43.6, 0, 60.83, 
39.17, 67.4, 32.6, 77.35, 22.65)), class = c("grouped_df", "tbl_df", 
"tbl", "data.frame"), row.names = c(NA, -20L), groups = structure(list(
    GRUPO_ETARIO = c("30 o menos", "31 a 40", "41 a 50", "51 a 60", 
    "61 a 70", "71 a 80", "81 a 90", "91 o mas"), .rows = structure(list(
        1:3, 4:6, 7:9, 10:11, 12:14, 15:16, 17:18, 19:20), ptype = integer(0), class = c("vctrs_list_of", 
    "vctrs_vctr", "list"))), class = c("tbl_df", "tbl", "data.frame"
), row.names = c(NA, -8L), .drop = TRUE))

datos
```


***
***
### Bibliografia:
#### [R para Ciencia de Datos - Cap 13 Datos relacionales](https://es.r4ds.hadley.nz/datos-relacionales.html#datos-relacionales)
#### [R para Ciencia de Datos - Cap 28 Comunicar con gráficos](https://es.r4ds.hadley.nz/comunicar-con-gr%C3%A1ficos.html#comunicar-con-gr%C3%A1ficos)
#### [Elegant Graphics for Data Analysis](https://ggplot2-book.org)


***