---
title: "Clase 04"
output: html_document
#date: '2022-05-30'
knit: (function(inputFile, encoding) {
  out_dir <- 'docs';
  rmarkdown::render(inputFile,
                    encoding="UTF-8",
                    output_file=file.path(dirname(inputFile), out_dir, 'clase04.html')) })
---

```
Más gráficos , tabulados , fechas
fill, position, geom_boxplot, coord_flip, geom_abline
tabulados:
gt, kableExtra, dt, plotly
fechas:
lubridate
```

```{r, echo=TRUE,  class.source='klippy'}
library(dplyr)
library(readr)
library(lubridate)
library(ggplot2)
library(kableExtra)
```


### Fechas en todos los formatos...

#### [*lubridate*](https://lubridate.tidyverse.org/)

```{r, echo=TRUE,  class.source='klippy'}
dmy("28FEB2021")
dmy("28/02/2021")
dmy("29/02/2021")
dmy("29/02/2020")

dmy_hms("28FEB2021:15:15:20")
```

#### *date-time* , *date* , *time*
#### 
```{r, echo=TRUE,  class.source='klippy'}
now()

today()

as_date(dmy_hms("28FEB2021:15:15:20"))
```

***

#### Dataset de vacunas:

```{r, echo=TRUE,  class.source='klippy'}
# https://data.buenosaires.gob.ar/dataset/plan-de-vacunacion-covid-19
#vacunas <- read_csv("https://cdn.buenosaires.gob.ar/datosabiertos/datasets/salud/plan-de-vacunacion-covid-19/dataset_total_vacunas.csv")
# download.file("https://cdn.buenosaires.gob.ar/datosabiertos/datasets/salud/plan-de-vacunacion-covid-19/dataset_total_vacunas.csv", "datos/dataset_total_vacunas.csv")
vacunas <- read_csv("datos/dataset_total_vacunas.csv")
```

#### 0 en los valor NA de DOSIS_3
```{r, echo=TRUE,  class.source='klippy'}
vacunas[which(is.na(vacunas$DOSIS_3)), "DOSIS_3"] <- 0
```

#### Agrego la columna de *total* para cada registro
```{r, echo=TRUE,  class.source='klippy'}
vacunas <- vacunas %>% mutate(total = (DOSIS_1 + DOSIS_2 + DOSIS_3))
```

#### FECHA_ADMINISTRACION es un texto y tiene que ser una fecha.
```{r, echo=TRUE,  class.source='klippy'}
head(vacunas$FECHA_ADMINISTRACION)
```

#### FECHA_ADMINISTRACION con *lubridate*
#### siempre uso el tipo más simple posible, en este caso **date** por sobre **date-time** ya que la hora no la preciso
```{r, echo=TRUE,  class.source='klippy'}
vacunas <- vacunas %>% mutate(FECHA_ADMINISTRACION = as_date(dmy_hms(FECHA_ADMINISTRACION)))
```

***

### Por día, por mes ...

#### *total* por día
```{r, echo=TRUE,  class.source='klippy'}
vacunas %>% count(FECHA_ADMINISTRACION, wt = total, name = "total")
```

#### *total* por *día*
#### **geom_line**
```{r, echo=TRUE,  class.source='klippy'}
vacunas %>% count(FECHA_ADMINISTRACION, wt = total, name = "total") %>%
  ggplot(aes(FECHA_ADMINISTRACION, total)) +
  geom_line()
```

#### *total* por *día*
#### **geom_line**
#### **geom_smooth**
```{r, echo=TRUE,  class.source='klippy'}
vacunas %>% count(FECHA_ADMINISTRACION, wt = total, name = "total") %>%
  ggplot(aes(FECHA_ADMINISTRACION, total)) +
  geom_line() +
  geom_smooth(method = "gam")
```

#### *total* por *día*
#### **geom_line** 
#### **colour**
```{r, echo=TRUE,  class.source='klippy'}
vacunas %>% mutate(annio = year(FECHA_ADMINISTRACION)) %>% 
  count(FECHA_ADMINISTRACION, annio, wt = total, name = "total") %>%
  ggplot(aes(FECHA_ADMINISTRACION, total, colour = factor(annio))) +
  geom_line()
```

#### *total* por *semana*
#### **count**
```{r, echo=TRUE,  class.source='klippy'}
vacunas %>% mutate(semana = floor_date(FECHA_ADMINISTRACION, "week")) %>%
  count(semana, wt = total, name = "TOTAL") %>%
  ggplot(aes(semana, TOTAL)) +
    geom_line()
```

#### *total* por *semana*
#### **group_by**
```{r, echo=TRUE,  class.source='klippy'}
vacunas %>% mutate(semana = floor_date(FECHA_ADMINISTRACION, "week")) %>%
  group_by(semana) %>%
  summarise(TOTAL = sum(total)) %>%
  ggplot(aes(semana, TOTAL)) +
  geom_line()
```

#### *total* por *mes*
#### **geom_line**
```{r, echo=TRUE,  class.source='klippy'}
vacunas %>% mutate(mes = floor_date(FECHA_ADMINISTRACION, "month")) %>%
  count(mes, wt = total, name = "TOTAL") %>%
  ggplot(aes(mes, TOTAL)) +
  geom_line()
```

#### *total* por *mes*
#### **geom_bar**
```{r, echo=TRUE,  class.source='klippy'}
vacunas %>% mutate(mes = floor_date(FECHA_ADMINISTRACION, "month")) %>%
  count(mes, wt = total, name = "TOTAL") %>%
  ggplot(aes(mes, TOTAL)) +
  geom_bar(stat = "identity")
```

***
***
### Guardar gráficos
### [**ggsave**](https://ggplot2.tidyverse.org/reference/ggsave.html)

### Rscript
```
>R.home() \bin\
C:\Program Files\R\R-4.2.1\bin\Rscript.exe
```

### Un script que descarga los datos y graba los gráficos

#### *crear_graficos.R* :
```
library(dplyr)
library(lubridate)
library(readr)
library(ggplot2)

vacunas <- read_csv("https://cdn.buenosaires.gob.ar/datosabiertos/datasets/salud/plan-de-vacunacion-covid-19/dataset_total_vacunas.csv")

vacunas[which(is.na(vacunas$DOSIS_3)), "DOSIS_3"] <- 0

# Agrego la columna de *total* para cada registro
vacunas <- vacunas %>% mutate(total = (DOSIS_1 + DOSIS_2 + DOSIS_3))

# FECHA_ADMINISTRACION con *lubridate*
# siempre uso el tipo más simple posible, en este caso **date** por sobre **date-time** ya que la hora no la preciso
vacunas <- vacunas %>% mutate(FECHA_ADMINISTRACION = as_date(dmy_hms(FECHA_ADMINISTRACION)))


p1 <- vacunas %>% mutate(annio = year(FECHA_ADMINISTRACION)) %>% 
  count(FECHA_ADMINISTRACION, annio, wt = total, name = "total") %>%
  ggplot(aes(FECHA_ADMINISTRACION, total, colour = factor(annio))) +
  geom_line()

ggsave(filename = "vacunas300.png", plot = p1, device = "png", dpi = 300)

ggsave(filename = "vacunas200.png", plot = p1, device = "png", dpi = 200)

ggsave(filename = "vacunas100.png", plot = p1, device = "png", dpi = 100)
```

***
***

### Para presentación de tablas:

#### [*GT*](https://gt.rstudio.com/)

#### [*kableExtra*](https://haozhu233.github.io/kableExtra/)

#### [RDocumentation *kableExtra*](https://www.rdocumentation.org/packages/kableExtra/versions/1.3.4)

### *GT*
```{r, echo=TRUE,  class.source='klippy'}

library(gt)

t1 <- vacunas %>% count(GENERO, wt = total, name = "APLICADAS") %>%
  gt() %>% 
  tab_header(
    title = "Vacunas por género",
  ) %>%
  tab_source_note("Fuente : www.databuenosaires.gob.ar")

t1
```

### *kableExtra*
```{r, echo=TRUE,  class.source='klippy'}
library(kableExtra)

t2 <- vacunas %>% count(GENERO, wt = total, name = "APLICADAS") %>%
  kbl(caption = "Vacunas por género", center = TRUE) %>%
  kable_styling(bootstrap_options = "striped", full_width = F) %>%
  footnote(general_title = "Notas", c("Fuente: www.databuenosaires.gob.ar")) 

t2
```

***
***

### [**stringr**](https://stringr.tidyverse.org/)
```{r, echo=TRUE,  class.source='klippy'}
library(stringr)
```

#### la variable VACUNA
```{r, echo=TRUE,  class.source='klippy'}
vacunas %>% count(VACUNA) 

vacunas %>% count(VACUNA) %>% .$VACUNA 

strvacunas <- vacunas %>% count(VACUNA) %>% .$VACUNA 
```

#### Donde diga "Coronavirus"
```{r, echo=TRUE,  class.source='klippy'}
# Ver las coincidencias con el patron de búsqueda , útil para afinar la búsqueda.
str_view_all(strvacunas, "Coronavirus")

# Filtrar por un patron de búsqueda
strvacunas[str_which(strvacunas, "Coronavirus")]

# Extraer las coincidencias con el patron de búsqueda
str_extract(strvacunas, "Coronavirus")

```

#### Ahora usemos patrones de búsqueda más generales
#### Un dígito seguido de dos caracteres de letras
```{r, echo=TRUE,  class.source='klippy'}
# Vemos si las ocurrencias son las que esperamos.
str_view_all(strvacunas, "\\d\\w\\w")

# Podemos filtrar
strvacunas[str_which(strvacunas, "\\d\\w\\w")]

# También podemos extraer
str_extract(strvacunas, "\\d\\w\\w")

```

#### Extraer todas las ocurrencias
```{r, echo=TRUE,  class.source='klippy'}
str_extract_all(strvacunas, "\\d\\w\\w")
```

#### Uno o más letras entre paréntesis
```{r, echo=TRUE,  class.source='klippy'}
str_view_all(strvacunas, "\\(\\w+\\)")

str_extract_all(strvacunas, "\\(\\w+\\)")
```

#### Uno o más, letras en mayúscula, entre paréntesis
```{r, echo=TRUE,  class.source='klippy'}
str_view_all(strvacunas, "\\([:upper:]+\\)")

str_extract_all(strvacunas, "\\([:upper:]+\\)")
```

#### 4 o más, letras en mayúscula, juntas.
```{r, echo=TRUE,  class.source='klippy'}
str_view_all(strvacunas, "[:upper:]{4,}")

str_extract_all(strvacunas, "[:upper:]{4,}")
```

#### 

#### Finalmente, lo que queriamos hacer es extraer para cada registro de vacuna un nombre de vacuna.
#### Uno o más caracteres entre A y Z, ó "AstraZeneca ó ...
#### Luego le saco los paréntesis
#### Y termino pasando todo a mayusculas.
```{r, echo=TRUE,  class.source='klippy'}
vacunas %>% count(VACUNA) %>% .$VACUNA  %>%
str_extract(pattern =  "\\([A-Z]+\\)|AstraZeneca|Sinopharm|Moderna|Sputnik") %>%
  str_replace_all("\\(|\\)", "") %>% 
  str_to_upper()
```

#### Asignando en una nueva variable  
```{r, echo=TRUE,  class.source='klippy'}
vacunas$VAC <-  vacunas$VACUNA %>%
  str_extract( pattern =  "\\([A-Z]+\\)|AstraZeneca|Sinopharm|Moderna|Sputnik") %>%
  str_replace_all("\\(|\\)", "") %>% str_to_upper()
```

#### con **mutate**
```{r, echo=TRUE,  class.source='klippy'}
vacunas %>% mutate(VAC = VACUNA %>%
                     str_extract( pattern =  "\\([A-Z]+\\)|AstraZeneca|Sinopharm|Moderna|Sputnik") %>%
                     str_replace_all("\\(|\\)", "") %>% str_to_upper()) %>%
                  select(FECHA_ADMINISTRACION, GRUPO_ETARIO, GENERO, VAC, total)
```

#### Ahora se muestra mejor la variabla
```{r, echo=TRUE,  class.source='klippy'}
vacunas %>% count(VAC, wt = total, name = "DOSIS")
```

***
***

### Bibliografia:
#### [R para Ciencia de Datos - Cap 16 Fechas y horas](https://es.r4ds.hadley.nz/fechas-y-horas.html#fechas-y-horas)
####  [R para Ciencia de Datos - Cap 14 Cadenas de caracteres](https://es.r4ds.hadley.nz/cadenas-de-caracteres.html#cadenas-de-caracteres)

***
