---
title: "Clase 01"
output: html_document
#date: '2022-05-30'
knit: (function(inputFile, encoding) {
  out_dir <- 'docs';
  rmarkdown::render(inputFile,
                    encoding="UTF-8",
                    output_file=file.path(dirname(inputFile), out_dir, 'clase01.html')) })
---

```{r klippy, echo=FALSE, include=TRUE}
klippy::klippy('')
```

```
Instalación, ayuda, búsquedas:
R, CRAN, R-seek, RStudio, install.packages, library
Variables y tipos, importar datos:
vectores, matrices, factores, list, asignación
dataframe, tibles
```

Una versión actualizada de este material en : [clase01](https://mar71n.github.io/rconr/clase01.html)

***

## Instalar:

### Página principal de R:
- [https://www.r-project.org/](https://www.r-project.org/)

- Descargas o CRAN lleva a : [https://cran.r-project.org/mirrors.html](https://cran.r-project.org/mirrors.html)

- Donde vemos una lista de "mirrors".

- De Argentina : El de la [Facultad de Ciencias Astronómicas y Geofísicas - UNLP](https://www.fcaglp.unlp.edu.ar/)

http://mirror.fcaglp.unlp.edu.ar/CRAN/

- O uno general https://cloud.r-project.org/ que de alguna manera elije entre los disponibles.

Descargamos el instalador para el SO y arquitectura correspondiente.

En caso de tener una versión anterior instalada, lo mejor es desinstalarla. Ver: [Upgrade en CRAN](upgrade.html)

En redes que usan un proxy para conectarse a internet: [configurar proxy](clase01_proxy.html)

### Rtools :
Para algunas instalaciones de paquetes en Windows

- para R4.2:
[https://cran.r-project.org/bin/windows/Rtools/rtools42/rtools.html](https://cran.r-project.org/bin/windows/Rtools/rtools42/rtools.html)

- para R3.6 o menos :
[https://cran.r-project.org/bin/windows/Rtools/history.html](https://cran.r-project.org/bin/windows/Rtools/history.html)

### Rstudio :
- [www.rstudio.com](https://www.rstudio.com/)
- [www.rstudio.com/products/rstudio/download/](https://www.rstudio.com/products/rstudio/download/)

***

### Búsquedas y ayuda :

- [https://rseek.org/](https://rseek.org/)

- [https://www.rdocumentation.org/](https://www.rdocumentation.org/)

- [https://community.rstudio.com/](https://community.rstudio.com/)

- [versión en español de Stack Overflow](https://es.stackoverflow.com/)

***

### Paquetes:

#### Tidyverse :
- [www.tidyverse.org](https://www.tidyverse.org/packages/)
  - [**dplyr**](https://dplyr.tidyverse.org/)
  - [**ggplot2**](https://ggplot2.tidyverse.org/)
  - [**readr**](https://readr.tidyverse.org/)
  - [**lubridate**](https://lubridate.tidyverse.org/)
  - [**stringr**](https://stringr.tidyverse.org/)

#### sf :
- [r-spatial.github.io/sf/](https://r-spatial.github.io/sf/)

***

## Variables y tipos, importar algunos datos:

#### Con la función *typeof(x)* vemos el *type* al que pertenece x
##### Ejemplos de los principales tipos en R:

```{r, echo=TRUE,  class.source='klippy'}
typeof(1.2)

typeof(1L)

typeof("abc")

typeof(TRUE)

typeof(2+1i)

```

#### Con los tipos numéricos, R es una "calculadora"

```{r, echo=TRUE,  class.source='klippy'}
# Suma
15 + 35 

# Resta
50 - 35 

# Multiplicación
3 * 5

# Division
(15 + 35) / 2 

# Potencia
2^8

# Division
29 / 6

# Division entera
29 %/% 6

# Modulo o resto
29 %% 6
```

#### Con _**?**item_ nos muestra ayuda sobre el _item_
##### Los ejemplos siguientes nos muestran en el panel de *Help* las funciones matemáticas disponibles.
```{r}
?Arithmetic # Operadores aritméticos

# x + y
# x - y
# x * y
# x / y
# x ^ y
# x %% y
# x %/% y

?log  # logaritmo y exponenciacón

# log(x, base = exp(1))
# logb(x, base = exp(1))
# log10(x)
# log2(x)
# exp(x)

?sin  # trigonometricas

# cos(x)
# sin(x)
# tan(x)

# acos(x)
# asin(x)
# atan(x)

?Special  # factorial

# factorial(x)
# lfactorial(x)

?sqrt  # raiz cuadrada

# abs(x)
# sqrt(x)
```

#### Podemos graficar una función

```{r, echo=TRUE,  class.source='klippy'}
plot(x <- seq(0, 2*pi, 0.2), sin(x), type = "l")
```

#### Puedo usar variables :

```{r, echo=TRUE,  class.source='klippy'}
precio_anterior = 85.23
precio_actual = 99.0
diferencia = precio_actual - precio_anterior
# La suma y la resta son peligrosas, porque cuando hay involucrados números de diferentes órdenes de magnitud, los dígitos del más pequeño se pierden
# Que % aumento ? (del precio inicial)
diferencia / precio_anterior * 100
((precio_actual / precio_anterior) - 1) * 100
```
#### Lo puedo poner en una funcion : 

```{r, echo=TRUE,  class.source='klippy'}
# esta es la definición de la función
aumento <- function(x, y){
  ((y / x) - 1) * 100
}

# acá llamo a la función y obtengo el resultado
aumento(precio_anterior, precio_actual)
```

***
***

## Vectores
#### Los vectores solo pueden contener valores de un mismo tipo. Todos numericos, o todos caracteres, etc.

```{r, echo=TRUE,  class.source='klippy'}
c(1, 4, 7, 3)

c("a", "23", "abc")

c(TRUE, FALSE, FALSE, TRUE)
```

```{r, echo=TRUE,  class.source='klippy'}
vnumeros <- c(1500, 4750, 7300, 3250, 4701, 3302, 5200)
```

#### Podemos extraer el valor almacenado indicando la posición o índice:
```{r, echo=TRUE,  class.source='klippy'}
# el segundo elemento:
vnumeros[2]

# el segundo y el quinto elementos:
vnumeros[c(2,5)]

# del quinto al septimo elementos:
vnumeros[5:7]
```
#### Tambien pordemos extraer los valores que cumplan alguna condición:
```{r, echo=TRUE,  class.source='klippy'}
vnumeros > 4000

# valores que cumplen la condición
vnumeros[vnumeros > 4000] 

# índices de los valores que cumplen la condición
which(vnumeros > 4000)

vnumeros[which(vnumeros > 4000)] 

# índice del menor valor seguido del índice del segundo valor, y así..
order(vnumeros)

# valores ordenados
vnumeros[order(vnumeros)]

# valores ordenados
sort(vnumeros)
```


#### Puedo hacer operaciones con los vectores, o pasarlos como argumento de funciones que así lo admitan:
```{r, echo=TRUE,  class.source='klippy'}
precios_enero <- c(100, 600, 20000, 45)
precios_marzo <- c(110, 650, 21000, 45)

# la función *sum(x)* devuelve la suma de los valores almacenados en x
total_enero <- sum(precios_enero)
total_marzo <- sum(precios_marzo)

aumento(total_enero, total_marzo)

precios_marzo - precios_enero

aumento(precios_enero, precios_marzo)
```

#### Hay disponibles muchas funciones
```{r, echo=TRUE,  class.source='klippy'}
max(precios_enero)
min(precios_enero)
length(precios_enero)
mean(precios_enero)
```


***
***

### Matrices
#### Las matrices, igual que los vectores,  solo pueden contener valores de un mismo tipo. Todos numericos, o todos caracteres, etc.
```{r, echo=TRUE,  class.source='klippy'}
matriz <- matrix(c(18, 8.10, 20, 9, 21,	9.45, 22,	9.90, 23,	10.35), ncol = 2, byrow = TRUE )

matriz

matriz[,1]

matriz[3,]

matriz[3,1]

matriz[2:4,]
```

#### Puedo ponerle nombre a las dimensiones de una matriz:
```{r, echo=TRUE,  class.source='klippy'}
# https://www.argentina.gob.ar/redsube/tarifas-de-transporte-publico-amba-2021

matriz_colectivo <- matrix(
  filas <- c(18, 8.10, 20, 9, 21,	9.45, 22,	9.90, 23,	10.35),
  nrow = 5, byrow = TRUE,
  dimnames = list(c("0 a 3 km", "3 a 6 km", "6 a 12 km", "12 a 27 km", "más de 27 km"),
                  c("Tarifa"	,"Con tarifa social"))
)

matriz_colectivo
```

#### Puedo hacer operaciones, por ejemplo multiplicar por un escalar:
##### En este ejemplo estaría calculando un incremento de 40% sobre toda la matriz
```{r, echo=TRUE,  class.source='klippy'}
matriz_colectivo * 1.4
```

#### Puedo invocar una dimensión, en este caso una columna, por su nombre:
```{r, echo=TRUE,  class.source='klippy'}
matriz_colectivo[,"Tarifa"] * 1.4
```

### También podemos multiplicarla por otra matriz, elemento a elemento
```{r, echo=TRUE,  class.source='klippy'}
aumentos <- matrix(c(rep(1.4,5), rep(1,5)), nrow = 5, byrow = FALSE)

aumentos

matriz_colectivo * aumentos
```

#### Ordenar la matriz según alguna de sus dimensiones
```{r, echo=TRUE,  class.source='klippy'}
decreciente <- order(matriz_colectivo[,1], decreasing = TRUE)
matriz_colectivo[decreciente, ]
```

***
***

### Listas
#### Las listas sí pueden almacenar objetos de distintos tipos.
```{r, echo=TRUE,  class.source='klippy'}
l1 <- list(1,2,3,c(4,5,6), "A", c("B","C"), list(c(1,2,3), c("a","b", "c")))
l1
length(l1)
# Así le agrego un elemento a la lista:
l1[[8]] <- c("c", "b", "a")

l1[1]

l1[[1]]

l1[4]

l1[[4]]

l1[[4]][2]

l1[[7]][[2]]

l1[[7]][[2]][1]

lt <- list(t = matriz_colectivo[,1], ts = matriz_colectivo[,2])

sapply(lt, mean)
```

***
***

### Algunos datasets

[Buenos Aires Data - Barrios](https://data.buenosaires.gob.ar/dataset/barrios)

[Buenos Aires Data - Comunas](https://data.buenosaires.gob.ar/dataset/comunas)

#### data.frame

```{r, echo=TRUE,  class.source='klippy'}
# barrios <- read.csv("https://cdn.buenosaires.gob.ar/datosabiertos/datasets/barrios/barrios.csv", encoding = "UTF-8")
# download.file("https://cdn.buenosaires.gob.ar/datosabiertos/datasets/barrios/barrios.csv", "datos/barrios.csv")
barrios <- read.csv("datos/barrios.csv", encoding = "UTF-8")

# poblacion <- read.csv("https://cdn.buenosaires.gob.ar/datosabiertos/datasets/barrios/caba_pob_barrios_2010.csv", encoding = "UTF-8")
# download.file("https://cdn.buenosaires.gob.ar/datosabiertos/datasets/barrios/caba_pob_barrios_2010.csv", "datos/caba_pob_barrios_2010.csv")
poblacion <- read.csv("datos/caba_pob_barrios_2010.csv", encoding = "UTF-8")

# comunas <- read.csv("https://cdn.buenosaires.gob.ar/datosabiertos/datasets/comunas/comunas.csv", encoding = "UTF-8")
# download.file("https://cdn.buenosaires.gob.ar/datosabiertos/datasets/comunas/comunas.csv", "datos/comunas.csv")
comunas <- read.csv("datos/comunas.csv", encoding = "UTF-8")

names(barrios)

str(barrios)

summary(barrios)
```

#### Usamos *%>%* y  *select()* del paquete [*dplyr*](https://dplyr.tidyverse.org/)
##### [dplyr](https://dplyr.tidyverse.org/)
##### [%>%](https://magrittr.tidyverse.org/reference/pipe.html)
###### **Estaremos usando paquetes que integran *tidyverse* y que se instalan al instalar este último.**
###### **Pero recomiendo ir instalando a medida que los usemos.**
```{r, echo=TRUE,  class.source='klippy'}
# install.packages("dplyr")

library(dplyr)

names(barrios)
```

#### [dplyr::select](https://dplyr.tidyverse.org/reference/select.html)
```{r, echo=TRUE,  class.source='klippy'}
select(barrios, barrio, comuna)

barrios %>% select(barrio, comuna)

barrios %>% select(!WKT)
```

#### Sín usar *dplyr*, podemos usar [**[**](https://www.rdocumentation.org/packages/base/versions/3.6.2/topics/Extract) para seleccionar columnas

```{r, echo=TRUE,  class.source='klippy'}

# head() nos muestra los primeros elementos de un objeto

head(
  barrios[c("barrio", "comuna")]
)

# con el %>% resulta más claro

barrios[c("barrio", "comuna")] %>% head

barrios[c(2,3)] %>% head

barrios[c(-1,-4,-5)] %>% head
```

```{r, echo=TRUE,  class.source='klippy'}
# names() nos muestra los nombres de columnas (u otros nombres definidos si los hubiera)
names(comunas)

str(comunas)

names(poblacion)

str(poblacion)

comunas %>% select(COMUNAS, BARRIOS)
```

##### Para crear gráficos con *ggplot* hay que instalar el paquete con *install.package()*, por única vez.
##### Luego hay que cargarlo con *library()* la primera vez que lo queremos usar en una sesión.
```{r, echo=TRUE,  class.source='klippy'}
library(ggplot2)
# install.packages("ggplot2")

ggplot(barrios) +
  geom_bar(aes(x = barrio, weight = area)) +
             coord_flip()

ggplot(barrios %>% select(barrio, area)) +
  geom_bar(aes(x = reorder(barrio, area), weight = area)) +
  coord_flip()
```

#### Instalar y usar *sf* puede requerir más trabajo que los otros paquetes que vimos.
```{r, echo=TRUE,  class.source='klippy'}
library(sf)
# install.packages("sf")

barrios2 <- st_read("datos/barrios.csv")
```

### Como *comuna* es del tipo *caracter* lo ordena alfabeticamente... 
```{r, echo=TRUE,  class.source='klippy'}
ggplot(barrios2) + 
  geom_sf(aes(fill=comuna))
```

### Si lo ponemos *numérico* lo ordena mejor, pero lo mustra como una variable continua, no *categórica* que es lo que corresponde.
```{r, echo=TRUE,  class.source='klippy'}
barrios2$comuna <- as.numeric(barrios2$comuna)

ggplot(barrios2) + 
  geom_sf(aes(fill=comuna))
```

### Para estos casos, variables categóricas, lo correcto es usar un tipo de R especial.
### Los *factores*
```{r, echo=TRUE,  class.source='klippy'}
barrios2$comuna <- factor(barrios2$comuna, levels = c("1", "2", "3", "4", "5", "6", "7", "8","9","10","11","12","13","14","15"))

ggplot(barrios2) + 
  geom_sf(aes(fill=comuna))
```

***
***

### [Ejercicios](clase01_ejercicios.html)

***
***
***

### Bibliografia:
#### [Cheat Sheet *dplyr*](https://github.com/rstudio/cheatsheets/blob/main/data-transformation.pdf)