---
title: "Clase 01"
output: html_document
#date: '2022-05-30'
knit: (function(inputFile, encoding) {
  out_dir <- 'docs';
  rmarkdown::render(inputFile,
                    encoding="UTF-8",
                    output_file=file.path(dirname(inputFile), out_dir, 'clase01.html')) })
---

```{r klippy, echo=FALSE, include=TRUE}
klippy::klippy('')
```

```
Instalación, ayuda, búsquedas:
R, CRAN, R-seek, RStudio, install.packages, library
Variables y tipos, importar datos:
vectores, matrices, factores, list, asignación
dataframe, tibles
```

Una versión actualizada de este material en : [clase01](https://mar71n.github.io/rconr/clase01.html)

***

## Instalar:

### Página principal de R:
- [https://www.r-project.org/](https://www.r-project.org/)

- Descargas o CRAN lleva a : [https://cran.r-project.org/mirrors.html](https://cran.r-project.org/mirrors.html)

- Donde vemos una lista de "mirrors".

- De Argentina : El de la [Facultad de Ciencias Astronómicas y Geofísicas - UNLP](https://www.fcaglp.unlp.edu.ar/)

http://mirror.fcaglp.unlp.edu.ar/CRAN/

- O uno general https://cloud.r-project.org/ que de alguna manera elije entre los disponibles.

Descargamos el instalador para el SO y arquitectura correspondiente.

En caso de tener una versión anterior instalada, lo mejor es desinstalarla. Ver: [Upgrade en CRAN](upgrade.html)

### Rtools :
Para algunas instalaciones de paquetes en Windows

- para R4.2:
[https://cran.r-project.org/bin/windows/Rtools/rtools42/rtools.html](https://cran.r-project.org/bin/windows/Rtools/rtools42/rtools.html)

- para R3.6 o menos :
[https://cran.r-project.org/bin/windows/Rtools/history.html](https://cran.r-project.org/bin/windows/Rtools/history.html)

### Rstudio :
- [www.rstudio.com](https://www.rstudio.com/)
- [www.rstudio.com/products/rstudio/download/](https://www.rstudio.com/products/rstudio/download/)

***

### Búsquedas y ayuda :

- [https://rseek.org/](https://rseek.org/)

- [https://www.rdocumentation.org/](https://www.rdocumentation.org/)

- [https://community.rstudio.com/](https://community.rstudio.com/)

- [versión en español de Stack Overflow](https://es.stackoverflow.com/)

***

### Paquetes:

#### Tidyverse :
- [www.tidyverse.org](https://www.tidyverse.org/packages/)
  - [**dplyr**](https://dplyr.tidyverse.org/)
  - [**ggplot2**](https://ggplot2.tidyverse.org/)
  - [**readr**](https://readr.tidyverse.org/)
  - [**lubridate**](https://lubridate.tidyverse.org/)

#### sf :
- [r-spatial.github.io/sf/](https://r-spatial.github.io/sf/)

***

## Variables y tipos, importar algunos datos:

#### Con la función *typeof(x)* vemos el *type* al que pertenece x
##### Ejemplos de los principales tipos en R:

```{r, echo=TRUE,  class.source='klippy'}
typeof(1.2)

typeof(1L)

typeof("abc")

typeof(TRUE)

typeof(2+1i)

```

#### Con los tipos numéricos, R es una "calculadora"

```{r, echo=TRUE,  class.source='klippy'}
# Suma
15 + 35 

# Resta
50 - 35 

# Multiplicación
3 * 5

# Division
(15 + 35) / 2 

# Potencia
2^8

# Division
29 / 6

# Division entera
29 %/% 6

# Modulo o resto
29 %% 6
```

#### Con _**?**item_ nos muestra ayuda sobre el _item_
##### Los ejemplos siguientes nos muestran en el panel de *Help* las funciones matemáticas disponibles.
```{r}
?Arithmetic # Operadores aritméticos

# x + y
# x - y
# x * y
# x / y
# x ^ y
# x %% y
# x %/% y

?log  # logaritmo y exponenciacón

# log(x, base = exp(1))
# logb(x, base = exp(1))
# log10(x)
# log2(x)
# exp(x)

?sin  # trigonometricas

# cos(x)
# sin(x)
# tan(x)

# acos(x)
# asin(x)
# atan(x)

?Special  # factorial

# factorial(x)
# lfactorial(x)

?sqrt  # raiz cuadrada

# abs(x)
# sqrt(x)
```

#### Podemos graficar una función

```{r, echo=TRUE,  class.source='klippy'}
plot(x <- seq(0, 2*pi, 0.2), sin(x), type = "l")
```

#### Puedo usar variables :

```{r, echo=TRUE,  class.source='klippy'}
precio_anterior = 85.23
precio_actual = 99.0
diferencia = precio_actual - precio_anterior
# Que % aumento ? (del precio inicial)
diferencia / precio_anterior * 100
((precio_actual / precio_anterior) - 1) * 100
```
#### Lo puedo poner en una funcion : 

```{r, echo=TRUE,  class.source='klippy'}
aumento <- function(x, y){
  ((y / x) - 1) * 100
}

aumento(precio_anterior, precio_actual)
```

***
***

## Vectores

```{r, echo=TRUE,  class.source='klippy'}
c(1, 4, 7, 3)

c("a", "23", "abc")

c(TRUE, FALSE, FALSE, TRUE)
```

```{r, echo=TRUE,  class.source='klippy'}
vnumeros <- c(1, 4, 7, 3, 4, 3, 5)

vnumeros > 3

vnumeros[vnumeros > 3] 

which(vnumeros > 3)

vnumeros[which(vnumeros > 3)] 

order(vnumeros)

vnumeros[order(vnumeros)]

sort(vnumeros)
```



```{r, echo=TRUE,  class.source='klippy'}
precios_enero <- c(100, 600, 20000, 45)
precios_marzo <- c(110, 650, 21000, 45)

total_enero <- sum(precios_enero)
total_marzo <- sum(precios_marzo)

aumento(total_enero, total_marzo)

precios_marzo - precios_enero

aumento(precios_enero, precios_marzo)
```

***
***

### Matrices

```{r, echo=TRUE,  class.source='klippy'}
matriz <- matrix(c(18, 8.10, 20, 9, 21,	9.45, 22,	9.90, 23,	10.35), ncol = 2, byrow = TRUE )

matriz

matriz[,1]

matriz[3,]

matriz[3,1]

matriz[2:4,]

# https://www.argentina.gob.ar/redsube/tarifas-de-transporte-publico-amba-2021

matriz_colectivo <- matrix(
  filas <- c(18, 8.10, 20, 9, 21,	9.45, 22,	9.90, 23,	10.35),
  nrow = 5, byrow = TRUE,
  dimnames = list(c("0 a 3 km", "3 a 6 km", "6 a 12 km", "12 a 27 km", "más de 27 km"),
                  c("Tarifa"	,"Con tarifa social"))
)

matriz_colectivo

matriz_colectivo * 1.4

matriz_colectivo[,"Tarifa"] * 1.4

aumentos <- matrix(c(rep(1.4,5), rep(1,5)), nrow = 5, byrow = FALSE)

aumentos

matriz_colectivo * aumentos

decreciente <- order(matriz_colectivo[,1], decreasing = TRUE)
matriz_colectivo[decreciente, ]
```

***
***

### Listas

```{r, echo=TRUE,  class.source='klippy'}
l1 <- list(1,2,3,c(4,5,6), "A", c("B","C"), list(c(1,2,3), c("a","b", "c")))
l1
length(l1)
l1[[8]] <- c("c", "b", "a")

l1[1]

l1[[1]]

l1[4]

l1[[4]]

l1[[4]][2]

l1[[7]][[2]]

l1[[7]][[2]][1]

lt <- list(t = matriz_colectivo[,1], ts = matriz_colectivo[,2])

sapply(lt, mean)
```

***
***

### Algunos datasets

[Buenos Aires Data - Barrios](https://data.buenosaires.gob.ar/dataset/barrios)

[Buenos Aires Data - Comunas](https://data.buenosaires.gob.ar/dataset/comunas)

#### data.frame

```{r, echo=TRUE,  class.source='klippy'}
# barrios <- read.csv("https://cdn.buenosaires.gob.ar/datosabiertos/datasets/barrios/barrios.csv", encoding = "UTF-8")
barrios <- read.csv("datos/barrios.csv", encoding = "UTF-8")

# poblacion <- read.csv("https://cdn.buenosaires.gob.ar/datosabiertos/datasets/barrios/caba_pob_barrios_2010.csv", encoding = "UTF-8")
poblacion <- read.csv("datos/caba_pob_barrios_2010.csv", encoding = "UTF-8")

# comunas <- read.csv("https://cdn.buenosaires.gob.ar/datosabiertos/datasets/comunas/comunas.csv", encoding = "UTF-8")
comunas <- read.csv("datos/comunas.csv", encoding = "UTF-8")

names(barrios)

str(barrios)

summary(barrios)

library(dplyr)

barrios %>% select(barrio, comuna)

barrios %>% select(!WKT)
```

#### Usando **[**

```{r, echo=TRUE,  class.source='klippy'}
head(
  barrios[c("barrio", "comuna")]
)

head(
  barrios[c(2,3)]
)

head(
  barrios[c(-1,-4,-5)]
)
```

```{r, echo=TRUE,  class.source='klippy'}
names(comunas)

str(comunas)

names(poblacion)

str(poblacion)

comunas %>% select(COMUNAS, BARRIOS)

library(ggplot2)
library(sf)

ggplot(barrios) +
  geom_bar(aes(x = barrio, weight = area)) +
             coord_flip()

ggplot(barrios %>% select(barrio, area)) +
  geom_bar(aes(x = reorder(barrio, area), weight = area)) +
  coord_flip()


#write.csv(barrios, "datos/barrios.csv", row.names = FALSE)

barrios2 <- st_read("datos/barrios.csv")

ggplot(barrios2) + 
  geom_sf(aes(fill=comuna))

barrios2$comuna <- as.numeric(barrios2$comuna)

ggplot(barrios2) + 
  geom_sf(aes(fill=comuna))


barrios2$comuna <- factor(barrios2$comuna, levels = c("1", "2", "3", "4", "5", "6", "7", "8","9","10","11","12","13","14","15"))

ggplot(barrios2) + 
  geom_sf(aes(fill=comuna))
```
