---
title: "NCA"
author: "Rampo"
date: "15 de abril de 2022"
knit: (function(inputFile, encoding) {
      out_dir <- 'docs';
      rmarkdown::render(inputFile,
                        encoding="UTF-8",
                        output_file=file.path(dirname(inputFile), out_dir, 'index.html')) })
output: html_document
---

```{r setup, include=FALSE}
knitr::opts_chunk$set(echo = TRUE)
#library(tidyverse)
library(dplyr)
library(kableExtra)  # install.packages("kableExtra")
library(ggplot2)
```

# 1er intento. NCA desde perspectiva de género

El 12/07/2018 se publicó en el Boletín Oficial la Resolución N° 629/MEFGC/18 que aprueba, a partir del 1 de julio de 2018, el reencasillamiento de los trabajadores/as del GCBA en el Agrupamiento, Tramo, Grado y Categoría (ATGC) correspondiente a la NCA.
Los datos no incluyen "sexo", lo inferimos desde el DNI y desde el NOMBRE.

```{r datos, message=FALSE, warning=FALSE, echo=FALSE}
salarios <- read.csv("./encasillamientoNCA.csv", stringsAsFactor = FALSE, encoding = "UTF-8", header = TRUE)
```

__Frecuencia de SEXO en la lista__
```{r echo=FALSE, message=FALSE, warning=FALSE}
kable(table(salarios$SEXO), align = "r", dnn = NA) %>% 
  kable_styling(bootstrap_options = c("striped", "hover"), full_width = F, position = "left")
```

```{r include=FALSE}
salarios$CATEGORIA <- sapply(salarios$ATGC, function(x){gsub("(^.+)(.{1}$)","\\2",x)})
salarios$AGRUPAMIENTO <- sapply(salarios$ATGC, function(x){gsub("(^.+)-(.+)-([0-9]+)/(.+$)","\\1",x)})
salarios$TRAMO <- sapply(salarios$ATGC, function(x){gsub("(^.+)-(.+)-([0-9]+)/(.+$)","\\2",x)})
salarios$GRADO <- sapply(salarios$ATGC, function(x){gsub("(^.+)-(.+)-([0-9]+)/(.+$)","\\3",x)})
```

#### AGRUPAMIENTO
__AAS__: Actividades de Apoyo a la Salud y Asistencia Social, __ACI__: Atención al Ciudadano, __EME__: Emergencias,  __GGU__: Gestión Gubernamental, __IVE__: Inspección y Verificación, __SGM__: Servicios Generales y Mantenimiento, __TIC__: Tecnologías de la Información y la comunicación, _AAE_: Actividades Artísticas y de Escenotécnicas.

```{r echo=FALSE, message=FALSE, warning=FALSE}
# AGRUPAMIENTO 
# GGU: Gestión Gubernamental, ACI: Atención al Ciudadano,  
# SGM: Servicios Generales y Mantenimiento, IVE: Inspección y Verificación, 
# AAS: Actividades de Apoyo a la Salud y Asistencia Social, A: Actividades Artísticas y de Escenotécnicas, 
# EME: Emergencias, TIC: Tecnologías de la Información y la comunicación
kable(t(table(salarios$AGRUPAMIENTO)), align = "r", dnn = NA) %>% 
  kable_styling(bootstrap_options = c("striped", "hover"), full_width = F, position = "left")
```

```{r klippy, echo=FALSE, include=TRUE}
klippy::klippy('')
```
#### AGRUPAMIENTO por SEXO
```{r echo=TRUE, message=FALSE, warning=FALSE, class.source='klippy'}
kable(t(table(salarios$AGRUPAMIENTO,salarios$SEXO)), align = "r", dnn = NA) %>% 
  kable_styling(bootstrap_options = c("striped", "hover"), full_width = F, position = "left")
```

```{r echo=FALSE, message=FALSE, warning=FALSE}
tt <- t(table(salarios$AGRUPAMIENTO,salarios$SEXO))
tt <- as.data.frame(tt)
g <- ggplot(tt, aes(x=Var2, y=Freq, fill=Var1)) +
  geom_bar(stat="identity")
g
```

__TIC__
``` {r echo=FALSE, message=FALSE, warning=FALSE}
gp <- ggplot(tt[which(tt$Var2=="TIC"),], aes(x="", y=Freq, fill=Var1)) +
  geom_bar(stat="identity") +
  coord_polar(theta="y") + theme_void()
gp
```

#### TRAMO
INICIAL, MEDIO, AVANZADO
```{r echo=FALSE, message=FALSE, warning=FALSE}
salarios$TRAMO <- factor(salarios$TRAMO, levels = c("INI","MED","AVA"))
tramos <- t(table(salarios$TRAMO))
kable(tramos, align = "r", dnn = NA) %>% 
  kable_styling(bootstrap_options = c("striped", "hover"), full_width = F, position = "left")
```
#### TRAMO por SEXO
```{r echo=FALSE, message=FALSE, warning=FALSE}
tramos_ <- t(table(salarios$TRAMO, salarios$SEXO))
kable(tramos_, align = "r", dnn = NA) %>% 
  kable_styling(bootstrap_options = c("striped", "hover"), full_width = F, position = "left")
```
