---
title: "Ejercicios propuestos - Clase 01"
output: html_document
#date: '2023-07-12'
knit: (function(inputFile, encoding) {
  out_dir <- '../docs/apuntes2023';
  rmarkdown::render(inputFile,
                    encoding="UTF-8",
                    output_file=file.path(dirname(inputFile), out_dir, 'clase01_ejercicios.html')) })
---

```{r klippy, echo=FALSE, include=TRUE}
klippy::klippy('')
```

***

### 01)
#### Séa el set de datos "barrios":
```{r, echo=FALSE,  class.source='klippy'}
barrios <- read.csv("https://cdn.buenosaires.gob.ar/datosabiertos/datasets/barrios/barrios.csv", encoding = "UTF-8")
```
#### Donde "area" es el área de cada barrio medido en m2.

#### cual es la superficie de CABA ? 
```{r, echo=TRUE,  class.source='klippy'}
sum(barrios$area)
```

### 02)
#### que superficie tiene el barrio más pequeño ?
```{r, echo=TRUE,  class.source='klippy'}
min(barrios$area)
```

### 03)
#### y en Km2 ?
```{r, echo=TRUE,  class.source='klippy'}
barrios$areaKm <- barrios$area/(1000*1000)
sum(barrios$areaKm)
min(barrios$areaKm)
```

### 04)
#### cual es el barrio con más superficie ?
```{r, echo=TRUE,  class.source='klippy'}
barrios[barrios$area == max(barrios$area), "barrio"]
```

### 05)
#### que barrios tienen mayor superficie que la superficie promedio.
```{r, echo=TRUE,  class.source='klippy'}
areapromedio <- mean(barrios$area)
barrios[barrios$area > areapromedio, "barrio"]
```


### 06)
#### Siguiendo los pasos que usamos para totalesbase y totalesexp.
#### Generar la matriz para:
##### a) EAH 2021: Función generalizada de variancia para totales de población
##### b) EAH 2021: Función generalizada de variancia para totales de hogares

###### Ver eah2021_bu_ampliada_calculo_cv.xls (descomprimido en base usuaria)
```{r, echo=TRUE,  class.source='klippy'}
```




***
***