---
title: "Clase 02"
output: html_document
#date: '2023-07-12'
knit: (function(inputFile, encoding) {
  out_dir <- '../docs/apuntes2023';
  rmarkdown::render(inputFile,
                    encoding="UTF-8",
                    output_file=file.path(dirname(inputFile), out_dir, 'clase02.html'));
  knitr::purl("clase02.Rmd", documentation = 2L, output = "../docs/apuntes2023/clase02.R")  })
---

```{r klippy, echo=FALSE, include=TRUE}
klippy::klippy('')
```

```
Tibles, filtrar y agrupar:
dplyr, filter, arrange, select, mutate,
summarise, group_by, ungroup,
```
Una versión actualizada de este material en : [clase02](https://mar71n.github.io/rconr/apuntes2023/clase02.html)

***

```{r, echo=TRUE,  class.source='klippy'}
#install.packages("dplyr")
library(dplyr)
#install.packages("readr")
library(readr)
#install.packages("lubridate")
library(lubridate)
#install.packages("ggplot2")
library(ggplot2)
```

***

### Datasets
#### Los individuales:
```{r, echo=TRUE,  class.source='klippy'}
eah2021_ind <- read_csv2("./datos/eah2021_bu_ampliada/eah2021_bu_ampliada_ind.txt")

eah2021_hog <- read_csv2("./datos/eah2021_bu_ampliada/eah2021_bu_ampliada_hog.txt")
```

#### Una primera mirada, según lo que esperemos, por lo general alguno de estos:
#### [readr::spec](https://readr.tidyverse.org/reference/spec.html)
```{r, echo=TRUE,  class.source='klippy'}
spec(eah2021_ind)

head(eah2021_ind)

summary(eah2021_ind)
```

<div style="background-color: #f2dede !important;">

#### Filtros
#### con [*\[*](https://www.rdocumentation.org/packages/base/versions/3.6.2/topics/Extract)
#### o con [*dplyr::filter*](https://dplyr.tidyverse.org/reference/filter.html)
 - ##### Subconjunto de datos donde todas las condiciones son VERDADERAS.
    ```{r, echo=TRUE,  class.source='klippy'}
x <- tribble(
  ~A, ~B, ~C,
  #--|--|---
  "a", "t", 1,
  "a", "b", 1,
  "b", "u", 2,
  "c", NA, 3,
  "c", "b", 3
)

x

# Las dos condiciones son VERDADERAS
x %>% filter(A == "a", B == "b")

# Equivalente a & (AND) con [
x[x$A == "a" & x$B == "b",]

# Si la condicion es NA, el registro es excluido por filter (cosa esperable), pero no por [
x$B == "t"

x %>% filter(B == "t")

x[x$B == "t",]

    ```
- #### Podemos usar para construir las condiciones:
  - ##### ==, >, <, >= ...
  - ##### &, |, !, xor()
  - ##### is.na()
  - ##### between(), near()

</div>

```{r, echo=TRUE,  class.source='klippy'}
eah2021_hog[eah2021_hog$v12 == 4,]

eah2021_hog %>% filter(v12 == 4)


eah2021_ind %>% filter(between(edad, 30, 35))

```

***

<div style="background-color: #f2dede !important;">

***

#### Frecuencias
##### Con [*base::table*](https://www.rdocumentation.org/packages/base/versions/3.6.2/topics/table)
```{r, echo=TRUE,  class.source='klippy'}
table(eah2021_ind$sexo)

table(eah2021_ind$comuna)
```

#### Al modo dplyr:
- [summarise](https://dplyr.tidyverse.org/reference/summarise.html) Resume cada grupo en menos filas.

  El resultado es una (o más) filas para cada combinación de variables de agrupación; si no hay variables de agrupación, la salida tendrá una sola fila que resuma todas las observaciones en la entrada. Contendrá una columna para cada variable de agrupación y una columna para cada una de las estadísticas de resumen que haya especificado.
  summarise() y summarize() son sinónimos.

 - Funciones útiles

   - Centro:  mean(), median()

   - Dispersión: sd(), IQR(), mad()

   - Rango: min(), max(), quantile()

   - Posición: first(), last(), nth()

   - Cuenta: n(), n_distinct()

   - Lógico: any(), all()

    ```{r, echo=TRUE,  class.source='klippy'}
eah2021_ind %>% count(sexo)
    
eah2021_ind %>% group_by(sexo) %>% summarise(n = n())
    

```


- [group_by](https://dplyr.tidyverse.org/reference/group_by.html)

  group_by() toma un tbl existente y lo convierte en un tbl agrupado donde las operaciones se realizan "por grupo". ungroup() elimina la agrupación.
    ```{r, echo=TRUE,  class.source='klippy'}
#vacunas %>% group_by(GENERO) %>% summarise(mean(DOSIS_1))
```

- [count](https://dplyr.tidyverse.org/reference/count.html)

  *count()* le permite contar rápidamente los valores únicos de una o más variables: **df %>% count(a, b)** es aproximadamente *equivalente* a **df %>% group_by(a, b) %>% summarise(n = n() )**. 
  *count()* está emparejado con tally(), un asistente de nivel inferior que es equivalente a df %>% summarise(n = n()). 

  Pasamos un **wt** para ponderar, cambiando el resumen de n = n() a n = sum(wt). 

    ```{r, echo=TRUE,  class.source='klippy'}
eah2021_ind %>% count(sexo, wt = fexp)
```

  **count()** es una forma corta de hacer esto:

    ```{r, echo=TRUE,  class.source='klippy'}
eah2021_ind %>% group_by(sexo) %>% summarise(n = sum(fexp))
```

***

</div>

***

<div style="background-color: #f2dede !important;">

#### Seleccionar columnas de interes, agregar columnas
##### [select()](https://dplyr.tidyverse.org/reference/select.html) y 
##### [mutate()](https://dplyr.tidyverse.org/reference/mutate.html)
 - ##### Crear, modificar y eliminar columnas.
   ##### **mutate()** agrega nuevas variables y conserva las existentes; Las nuevas variables sobrescriben las variables existentes del mismo nombre. Las variables se pueden eliminar estableciendo su valor en NULL

</div>

```{r, echo=TRUE,  class.source='klippy'}
eah2021_ind %>% select(sexo, edad, estado)

eah2021_ind %>% select(starts_with("i"))

eah2021_ind %>% 
  mutate(estado = factor(estado, levels= c(1:3), labels=c("Ocupado","Desocupado","Inactivo"))) %>%
  select(sexo, edad, estado)
```

<div style="background-color: #f2dede !important;">

#### Ordenar
##### [dplyr::arrange()](https://dplyr.tidyverse.org/reference/arrange.html)

- ##### **arrange()** ordena las filas de un data frame por los valores de las columnas seleccionadas.
  ##### A diferencia de otros verbos dplyr, arrange() ignora en gran medida la agrupación; debe mencionar explícitamente las variables de agrupación (o usar .by_group = TRUE) para agruparlas. Las funciones se evaluan una vez para todos los datos, no por grupo.
  ##### Devuelve  un data frame del mismo tipo que los datos de entrada.

    ```{r, echo=TRUE,  class.source='klippy'}
x <- tribble(
  ~A, ~B, ~C,
  #--|--|---
  "a", "t", 1,
  "c", NA, 3,
  "b", "u", 2,
  "a", "b", 1,
  "c", "b", 3
)

x

arrange(x, A)

# Por ejemplo, las funciones de summarise se evaluan por grupo
x %>% group_by(A) %>% summarise(sum(C))

# arrange() no se evalua por grupo
x %>% group_by(A, B) %>% arrange(A)

# a menos que se indique con .by_group = TRUE
x %>% group_by(A, B) %>% arrange(A, .by_group = TRUE)

# La columna A ordenada
sort(x$A)

# sort() no incluye los registros con NA
sort(x$B)

# arrange() ordena al final los NA
arrange(x, B)

# Se comporta igual que base::order()
x[order(x$B),]
```

</div>

***

***

<div style="background-color: #f2dede !important;">

##### [*options(...)*](https://www.rdocumentation.org/packages/base/versions/3.6.2/topics/options) nos permite ver y configurar opciones globales de R.
##### Entre ellas, ***scipen***, con la que podemos controlar cuando usar notación cientifica.
##### _*scipen*_: Los valores positivos sesgan hacia la notación fija y los negativos hacia la notación científica: se preferirá la notación fija a menos que sea más que dígitos scipen más anchos.
##### Por defecto es cero.
</div>
```{r, echo=TRUE,  class.source='klippy'}
# guardo el valor actual
actual <- options("scipen")
# indico que use notación fija a menos que sean mas de 10 digitos:
options(scipen=10)
```
#### Sín notación cientifica y "factor comun" en aes(...)
```{r, echo=TRUE,  class.source='klippy'}

# vuelvo a poner el valor anterior.
options(scipen=actual[[1]])

```

***


***
***

#### Un poco más de *ggplot*
##### *ggplot*, *aes*, *stat*, *position*, *facet*
```{r, echo=TRUE,  class.source='klippy'}
dfa <- data.frame(v1 = c("a","b","c","a"), v2 = c(2,5,2,1))
dfa
```
#### *geom_bar* por defecto solo requiere *aes(x)* y hace un counteo. *stat ="count"*
```{r, echo=TRUE,  class.source='klippy'}
ggplot(dfa, aes(v1)) + 
  geom_bar() 
```

##### El mismo gráfico con los valores por defecto explicitados:
```{r, echo=TRUE,  class.source='klippy'}
ggplot(dfa, aes(v1)) + 
  geom_bar(stat="count") 
```

#### *geom_bar* con *stat = identity* agrupa por *x* ademas suma todos los casos
#### requiere *aes(x, y)*
```{r, echo=TRUE,  class.source='klippy'}
ggplot(dfa, aes(v1, v2)) + 
  geom_bar(stat="identity") 
```

#### por defecto *position* es *"stack"*
```{r, echo=TRUE,  class.source='klippy'}
```

#### Con *position* = *"dodge"*
```{r, echo=TRUE,  class.source='klippy'}
# el el grafico de arriba, algunos tienen tres columnas otros dos (donde no hay casos GENERO = N)
```

#### preserve (anchos de columna)
```{r, echo=TRUE,  class.source='klippy'}
```

#### Con *position* = *"fill"*
```{r, echo=TRUE,  class.source='klippy'}
```

***
***

### [Ejercicios](clase02_ejercicios.html)

***
***
***
### Bibliografia:
#### [R para Ciencia de Datos - Cap 5 Transformación de datos](https://es.r4ds.hadley.nz/05-transform.html)
#### [Cheat Sheet *dplyr*](https://dplyr.tidyverse.org/index.html#cheat-sheet)

***

[clase02.R](clase02.R)

[cuadro01.R](cuadro01.R)

[crear-cuadro-01.R](crear-cuadro-01.R)

***