---
title: "Ejercicios propuestos - Clase 01"
output: html_document
#date: '2022-05-30'
knit: (function(inputFile, encoding) {
  out_dir <- 'docs';
  rmarkdown::render(inputFile,
                    encoding="UTF-8",
                    output_file=file.path(dirname(inputFile), out_dir, 'clase01_ejercicios.html')) })
---

```{r klippy, echo=FALSE, include=TRUE}
klippy::klippy('')
```

***

### 01)
#### Séa el set de datos "barrios":
```{r, echo=TRUE,  class.source='klippy'}
barrios <- read.csv("https://cdn.buenosaires.gob.ar/datosabiertos/datasets/barrios/barrios.csv", encoding = "UTF-8")
```
#### Donde "area" es el área de cada barrio medido en m2.

#### cual es la superficie de CABA ? 
```{r, echo=TRUE,  class.source='klippy'}
sum(barrios$area)
```

### 02)
#### que superficie tiene el barrio más pequeño ?
```{r, echo=TRUE,  class.source='klippy'}
min(barrios$area)
```

### 03)
#### y en Km2 ?
```{r, echo=TRUE,  class.source='klippy'}
barrios$areaKm <- barrios$area/(1000*1000)
sum(barrios$areaKm)
min(barrios$areaKm)
```

### 04)
#### cual es el barrio con más superficie ?
```{r, echo=TRUE,  class.source='klippy'}
barrios[barrios$area == max(barrios$area), "barrio"]
```

### 05)
#### que barrios tienen mayor superficie que la superficie promedio.
```{r, echo=TRUE,  class.source='klippy'}
areapromedio <- mean(barrios$area)
barrios[barrios$area > areapromedio, "barrio"]
```


### 06)
#### Recordemos el ejemplo de la matriz de tarifas
```{r, echo=TRUE,  class.source='klippy'}
# https://www.argentina.gob.ar/redsube/tarifas-de-transporte-publico-amba-2021

matriz_colectivo <- matrix(
  filas <- c(18, 8.10, 20, 9, 21,	9.45, 22,	9.90, 23,	10.35),
  nrow = 5, byrow = TRUE,
  dimnames = list(c("0 a 3 km", "3 a 6 km", "6 a 12 km", "12 a 27 km", "más de 27 km"),
                  c("Tarifa"	,"Con tarifa social"))
)

matriz_colectivo

matriz_colectivo_a <- matriz_colectivo * 1.4
```

#### y la función que calcula aumentos porcentuales
```{r, echo=TRUE,  class.source='klippy'}
aumento <- function(x, y){
  ((y / x) - 1) * 100
}
```

#### Veamos que pasa al aplicarla a las dos matrices, la actual y la aumentada x 1.4
```{r, echo=TRUE,  class.source='klippy'}
aumento(matriz_colectivo, matriz_colectivo_a)
```
#### Sigue funcionando.

***

#### con la misma metodología exploremos la diferencia porcentual entre los límites de los  estratos en las lineas de pobreza mayo 2022 y abril 2022:
- [ir_2022_1664.pdf](https://www.estadisticaciudad.gob.ar/eyc/wp-content/uploads/2022/06/ir_2022_1664.pdf)
- [ir_2022_1655.pdf](https://www.estadisticaciudad.gob.ar/eyc/wp-content/uploads/2022/05/ir_2022_1655.pdf)

#### Hay que copiar los datos del cuadro 3 de cada publicación, armar cendas matrices y calcular la variación porcentual celda a celda

***
***


```{r, echo=TRUE,  class.source='klippy'}
library(dplyr)
library(tibble)

## Mayo
niveles <- c("En situación de indigencia", "En situación de pobreza no indigente", 
             "No pobres vulnerables", "Sector medio frágil", 
             "Sector medio -'clase media'", "Sectores acomodados")

columnas <- c("Min", "Max")

valores <- c(0.00, 54380.23, 54380.24, 99653.24, 99653.25, 123052.91, 123052.92, 153816.14, 153816.15, 492211.67, 492211.68, Inf)

matriz_estratos05 <- matrix(valores, ncol = 2, byrow = TRUE,
                         dimnames = list(niveles, columnas))
matriz_estratos05

## Abril
tibble_estratos04 <- tribble(
 ~Estrato, ~Min, ~Max,
 #----------------------------|------|--------
 "En situación de indigencia", 0.00, 52169.47,
 "En situación de pobreza no indigente", 52169.48, 95268.15,
 "No pobres vulnerables", 95268.16, 117708.64,
 "Sector medio frágil", 117708.65, 147135.80,
 "Sector medio-'clase media'", 147135.81, 470834.59,
 "Sectores acomodados", 470834.60, Inf
)

matriz_estratos04 <- matrix(c(tibble_estratos04[["Min"]], tibble_estratos04[["Max"]]), byrow = FALSE, ncol = 2)
matriz_estratos04
dimnames(matriz_estratos04) <- list(tibble_estratos04[["Estrato"]], c("Min","Max"))
matriz_estratos04

aumento(matriz_estratos04, matriz_estratos05)
```


